【裁判字號】    90,上,82
【裁判日期】    900821
【裁判案由】    返還不當得利
【裁判全文】
臺灣高等法院花蓮分院民事判決  九十年度上字第八二號
      上  訴  人  台灣中小企業銀行股份有限公司花蓮分公司
      法定代理人  甲○○
      訴訟代理人  李永恆
      被上訴人    乙○○
      訴訟代理人  葉源龍律師
右當事人間請求返還不當得利事件，上訴人對於中華民國九十年三月十六日臺灣花蓮
地方法院八十九年度訴字第四三五號第一審判決提起上訴，本院判決如左：
    主    文
上訴駁回（原判決所命給付減縮為陸拾壹萬伍仟捌佰拾玖元及自民國八十七年十二
月二十二日起至清償日止，按週年利率百分之五計算之利息）。
第二審訴訟費用由上訴人負擔。
    事實及理由
一、本件被上訴人於原審起訴原聲明上訴人應給付被上訴人新台幣（下同）六十二萬
    元及自民國（下同）八十七年十二月二十二日起至清償日止，按週年利率百分之
    五計算之利息，嗣於本院審理中以抵銷另案被上訴人應負擔之訴訟費用四千一百
    六十一元為由，減縮為六十一萬五千八百三十九元及自民國八十七年十二月二十
    二日起至清償日止，按週年利率百分之五計算之利息，合於民事訴訟法第四百四
    十六條第一項之規定，應予准許。
二、本件被上訴人即原告於原審起訴主張上訴人即被告前以台灣花蓮地方法院七十四
    年度訴字第三四六號民事判決為執行名義，對於被上訴人之財產為強制執行（台
    灣花蓮地方法院民事執行處以八十七年度執字四一五八號強制執行事件），被上
    訴人誤以為上訴人執有合法之執行名義，乃於八十七年十二月廿二日與上訴人成
    立執行契約，由被上訴人給付六十二萬元，上訴人則撤回強制執行之聲請，然被
    上訴人嗣後對於上訴人所據為執行名義之台灣花蓮地方法院七十四年度訴字第三
    四六號民事判決以未經合法送達為由，提起上訴，經台灣花蓮地方法院以八十九
    年度訴更字第三號民事判決，判決被上訴人勝訴，並經二審法院以八十九年度上
    字第一七六號民事判決駁回上訴人之上訴而確定。上訴人據以執行被上訴人財產
    之判決，業經撤銷確定在案，則被上訴人在執行中與上訴人所簽訂之和解契約係
    因被詐欺所為之意思表示，並已撤銷該意思表示，上訴人所受領之六十一萬餘元
    即為不當得利，應依民法第一百七十九條之規定返還。
三、上訴人則以受領六十二萬元價金係基於與被上訴人間所成立之執行契約，由被上
    訴人償還債務，上訴人則撤回強制執行之聲請，被上訴人主張撤銷執行契約，自
    被上訴人提起再審之訴起，已逾除斥期間，且被上訴人給付款亦屬於給付時明知
    無給付之義務存在，因此不構成不當得利。並於上訴後另行主張被上訴人另尚積
    欠上訴人二筆保證債務，分別為十六萬二千二百六十五元以及四萬六千二百二十
    四元，利息以及違約金詳如附件明細表（二）（三）所載之金額，應予抵銷等語
    。
四、按「無法律上之原因而受利益，致他人受損害者，應返還其利益，雖有法律上之
    原因，而其後已不存在者，亦同」，民法第一百七十九條定有明文。本件被上訴
    人係因上訴人以台灣花蓮地方法院七十四年度訴字第三四六號民事確定判決，認
    定被上訴人為訴外人游阿束之連帶保證人，並據以聲請強制執行，扣押被上訴人
    在金融機構之存款後，被上訴人為免其存款遭繼續扣押，始與上訴人訂立契約，
    給付上訴人本息及執行費六十二萬元，惟上訴人據為執行名義之前揭判決，業經
    其後之確定判決予以廢棄，有判決書附卷可證，則上訴人所主張被上訴人積欠款
    項之事實，即被上訴人為訴外人游阿束向上訴人借款之連帶保證人之前提事實已
    不存在，上訴人所受領之六十二萬元，自屬無法律上之原因而受有利益，並因而
    致被上訴人受有損害。至於上訴人抗辯稱與被上訴人間存有執行契約，但上訴人
    受領該項給付係基於原確定判決，而執行契約之存在則係依附於原確定判決所衍
    生之執行程序，執行契約是否有瑕疵存在同受訴訟行為與實體法律行為之拘束，
    則本件執行名義之原判決既經撤銷，依著原判決所成立之執行契約自無脫離判決
    而繼續存在之理由，執行契約既然已經不存在，上訴人受領該項給付自難為有法
    律上之原因。又被上訴人於給付款項時，原確定判決尚未經推翻，判決之實質上
    確定力仍然存在，被上訴人仍有給付義務存在，亦不生民法第一百八十條第三款
    適用之問題。從而被上訴人依不當得利之法律關係，請求上訴人返還新台幣六十
    一萬五千八百三十九元及自民國八十七年十二月二十二日（受領給付之日）起至
    清償日止，按週年利率百分之五計算之利息，洵屬正當，應予准許。
五、至於上訴人以另案之保證債權新台幣十六萬二千二百六十五元、四萬六千二百二
    十四元及其利息、違約金主張抵銷部分，經查原審法院七十四年度執字第三十四
    號拍賣抵押物執行事件，被上訴人之不動產，係訴外人蔡秀清偽造被上訴人之署
    押，盜用被上訴人之印文偽造被上訴人為連帶保證人並設定抵押，供訴外人協記
    石藝行向上訴人借款之擔保。上訴人聲請拍賣被上訴人之不動產前，被上訴人已
    對於蔡秀清偽造文書犯行提起告訴，嗣蔡秀清亦經原審法院以七十五年度訴緝字
    第二十一號刑事判決，判處罪刑確定，有台灣花蓮地方法院八十八年度再字第二
    號民事判決第四頁之記載可稽，並經本院調閱前揭案卷可證。被上訴人既非訴外
    人協記石藝行向上訴人借款之連帶保證人，則上訴人對協記石藝行之債權，自不
    得依民法第三百三十四條規定在本事件主張抵銷（參見四十九年台上字第一二五
    號判例）。又上訴人據以主張抵銷之連帶保證債權憑證，即訴外人協記石藝行向
    上訴人借款之五張借據上被上訴人為連帶保證人部分之記載，亦經原審刑事法院
    以前開判決宣告沒收，有該判決主文及附表之記載可稽。足證上訴人主張此部分
    之抵銷，均無理由。
六、從而，被上訴人本於不當得利之法律關係，請求上訴人給付如主文所示減縮後之
    金額為有理由，應予准許。原審判命上訴人如數給付，於法並無不合。上訴意旨
    指摘原判決不當，求予廢棄改判，為無理由，應予駁回其上訴。
七、據上論結，本件上訴為無理由，依民事訴訟法第四百四十九條第一項、第七十八
    條判決如主文。
中      華      民        國       九十     年     八  月   二十一      日
                                     審判長法官   謝  志  揚
                                           法官   何  方  興
                                           法官   賴  淳  良
右為正本係照原本作成。
本件不得上訴。
                                     法院書記官   邱  廣  譽
中      華      民        國       九十     年     八  月   二十一      日


司法院資訊處製作；財團法人民間司法改革基金會備份。
